【裁判字號】    89,上易,236
【裁判日期】    900821
【裁判案由】    分配表異議之訴
【裁判全文】
臺灣高等法院高雄分院民事判決      八十九年度上易字第二三六號
      上  訴  人        庚○○.
                        乙○○.
      訴訟代理人        甲○○.
      上  訴  人        戊○○.
                        丁○○.
      被  上訴人        己○○.
                        丙○○.
右當事人間分配表異議之訴事件，上訴人對於中華民國八十九年十月四日臺灣屏東地
方法院八十九年訴字第四０三號第一審判決提起上訴，本院判決如左：
      主      文
原判決關於駁回上訴人乙○○、戊○○、庚○○後開第二項之訴（除追加之執行費優
先債權部分外）及訴訟費用之裁判（除確定部分外）均廢棄。
台灣屏東地方法院八十七年度執字第五０九五號清償借款民事執行事件，就被上訴人
己○○財產執行所得金額新台幣肆佰肆拾參萬參仟玖佰貳拾元，於民國八十九年四月
十二日製作之分配表，其第四次序上訴人丁○○之執行費優先債權分配金額新台幣貳
萬肆仟捌佰肆拾元及其第十六次序至第二十次序上訴人丁○○之普通債權分配金額，
依序為新台幣參萬肆仟捌佰柒拾陸元、參拾肆萬柒仟陸佰玖拾壹元、參萬肆仟陸佰零
玖元、伍萬壹仟玖佰零柒元、參萬肆仟肆佰伍拾玖元，均應剔除為新台幣零元。
上訴人乙○○、戊○○、庚○○其餘上訴駁回。
上訴人丁○○之上訴駁回。
第一審（除確定部分外），第二審及追加訴訟費用由上訴人丁○○負擔五分之三，餘
由上訴人乙○○、戊○○、庚○○負擔。
      事      實
甲、上訴人即被上訴人乙○○、戊○○、庚○○方面：
一、聲明：求為判決：
  (一)原判決關於不利上訴人乙○○、戊○○、庚○○之部分廢棄。
  (二)臺灣屏東地方法院八十七年度執字第五０五九號強制執行事件，就被上訴人己○
    ○財產執行所得金額，於八十九年四月十二日分配表第十三次序所載被上訴人丙
    ○○之普通債權分配金額新台幣二十四萬三千五日二十五元應予刪除為新台幣零
    元。
  (三)臺灣屏東地方法院八十七年度執字第五０五九號強制執行事件，就被上訴人己○
    ○財產執行所得金額，於八十九年四月十二日分配表，其第十六至第二十次序所
    載被上訴人丁○○之普通債權分配金額合計新台幣五十萬三千五百四十二元，及
    第四次序所載被上訴人丁○○之執行費優先債權新台幣二萬四千八百四十元應再
    予刪除為新台幣零元。
  (四)上訴人丁○○之上訴駁回。
  (五)第一、二審訴訟費用由被上訴人負擔。
二、陳述：除與原判決書記載相同者，予以引用外，補稱：
  (一)原審判決為上訴人敗訴之判決，無非係以丙○○曾以屏東縣鹽埔鄉農會會員身分
    向該農會借款一百九十萬元，並以胡春枝（己○○之妻）所有土地供擔保設定抵
    押，嗣後丙○○即將該款項借給陳千仁，嗣己○○向吳全得、丙○○欲借八百萬
    元時，丙○○即向陳千仁索還一百五十萬元轉借予己○○，丙○○已就交付款項
    流向及用途說明詳盡。而丁○○亦確於八十六年二月十八日等日期分別電款項
    至己○○之女、丁○○之妻陳淑芬設於郵局之帳戶，各筆匯款日期也與己○○簽
    發本票之票載發票日相當，若謂被上訴人係事後勾串，殊難置信。
  (二)惟查，有關丙○○部分匯款，被上訴人已自承其資金來源係自陳千仁處取得乙節
    ，業據被上訴人在原審自承在卷，該款證明之筆跡亦係屬陳千仁所為，債權人
    匯款竟委由債務人之子代為已屬可疑，而丙○○之「原債務人」陳千仁尚在經營
    超商，有良好之還款能力，「現債務人」己○○則已陷於遭法院查封之無資力狀
    態，丙○○竟捨陳千仁而借款於己○○，亦顯與常理不符，更何況，陳千仁係己
    ○○之子，其既有還款資力，大可直接借款予其父己○○，何須多此一舉，是本
    件匯款顯然只是渠等協助己○○脫產所為詐設虛偽債權之舉。
  (三)有關被上訴人丁○○部分，其所為本件匯款對象均係其妻陳淑芬，陳淑芬雖係己
    ○○之女，惟兩者並不當然等同，故該等匯款雖經己○○簽發面額及金額相符之
    本票（上訴人主張是渠等事後為參與分配而補行製作），惟陳淑芬之債務顯並不
    當然即視己○○之債務。況本件借款若確係己○○所支用，則何以竟要匯款至陳
    淑芬處，而不是如前述丙○○部分，也直接匯款予己○○﹖
  (四)本件上訴人有關被上訴人丁○○普通債權部分，因原審判決已就臺灣屏東地方法
    院八十七年度執字第五０五九號強制執行事件分配表第二十一次序所載丁○○受
    分配金額新台幣一十萬一千四百四十七元部分刪除，此部分係對上訴人有利，爰
    依法縮減上訴聲明。又按第二審之訴之追加或變更，固非經他造同意不得為之，
    但有民事訴訟法第二百五十五條第一項第二款至第六款情形不在此限，民事訴訟
    法第四百四十六條第一項定有明文，茲被上訴人丁○○就前揭執行事件係以虛偽
    債權參與分配，則其以此虛偽債務參與分配而另於執行分配表第四次序所載執行
    費所獲優先償債權依法應予全部刪除，爰併依法擴張此部分起訴聲明。
三、證據：除援用於原審所提證據外，另提出土地登記簿謄本一份、律師函影本一份
    。
乙、上訴人即被上訴人丁○○方面：
  (一)原判決關於上訴人丁○○敗訴之部分廢棄。
  (二)右廢棄部分，被上訴人庚○○、乙○○、戊○○在第一審之訴駁回。
  (三)上訴人庚○○、乙○○、戊○○之上訴駁回。
  (四)第一、二審訴訟費用由被上訴人負擔。
二、陳述：除與原判決書記載相同者，予以引用外，補稱：
  (一)上訴人丁○○持有之面額六十萬元本票之債權，確屬真且存在，說明如左：
    按丁○○於原審所提出之八十九年五月十八日答辯狀，其中係先臚列「以匯款
      方式」前後共計有八筆匯款，借予己○○，惟該答辯狀中同時說明除匯款方式
      外「另其他部分，則係於八十六年二月至十二月間，陸續以現金給付己○○」
      ，已說明另有其他債權是以「現金交付」之方式借款，合先陳明。
    此張六十萬元面額之本票，其借款之經過如下：
      民國八十六年八月廿八日，丁○○請父親許忠雄以其名義匯款五萬元入陳淑芬
      （即己○○之女兒，當時為丁○○之未婚妻）帳戶，再由陳淑芬轉交己○○，
      此項金額不大，故未即時要求己○○開立本票。
      民國八十六年九月間，己○○知道丁○○之母親許蘇金碧有跟一個民間互助會
      ，因此請求把會標下來借伊五十五萬元，經丁○○詢問母親同意後，許蘇金碧
      原欲在八十六年九月下旬標會，詎未得標，己○○遂說：可先借我五萬元，另
      五十萬元等十月份標下來再借等語，丁○○遂於八十六年九月廿五日先以自有
      現金借己○○五萬元，而己○○一次開立系爭面額六十萬元之本票一紙，交付
      丁○○，以做為借款之憑證。該六十萬元之金額係包含：(1)八十六年八月廿八
      日匯款之五萬元。(2)八十六年九月廿五日以現金交付之五萬元。(3)預定於八十
      六年十月份標會後再借之五十萬元。八十六年十月下旬，許蘇金碧標下互助會
      ，獲得標金八十餘萬元，惟當時尚有一好友侯劍靈因經營事業，亟須現金週轉
      ，故先借給侯五十萬元，言明十天還款，侯則交付一張日期八十六年十一月五
      日之支票做為還款方式，至該日侯果然依約兌現支票以還款；嗣己○○於同年
      十一月十七日始再來借該五十萬元，丁○○則請父親許忠雄自帳戶領出五十萬
      元，交付丁○○再轉交妻陳淑芬（當時已結婚），由陳淑芬交付己○○使用。
      此即該五十萬元之借款過程。
    以上事實，有許忠雄之台東中小企銀存摺可證，在該存摺中，八十六年十一月
      五日「交後」存入五十萬元之記錄，即是侯劍靈之支票「交換後兌現」存入之
      五十萬元，而八十六年十一月十七日領款五十萬元，即是領出後借給己○○之
      證明。且證人柯玉梅亦已就該項標會而得之金錢證述屬實，足證丁○○確有該
      項六十萬元之借款債權，應無疑義。
  (三)又被上訴人乙○○等三人雖指丁○○係匯款給陳淑芬，而匯款給己○○，故與己
    ○○間無借貸關係云云。惟查己○○與陳淑芬係父女關係，己○○指示匯款入陳
    淑芬帳戶，亦視為己○○收受款項，則丁○○與己○○有借貸關係，應無疑義。
    最高法院七十一年台上字第四九四四號判決亦指明：消費借貸之占有移轉，不以
    現實交付為限，若已依指示為占有移轉即已足，足證被上訴人乙○○等人所主張
    「必限於匯款給己○○」云云，應不足採。
三、證據：除援用於原審所為之立證方法外，另提出存摺影本一份，另聲請訊問證人
    柯玉梅。
丙、被上訴人己○○、丙○○方面：被上訴人己○○、丙○○雖未於言詞辯論期日到
    場，惟據其於準備期日到場所為之聲明及陳述為：
一、聲明：求為判決：
  (一)上訴人庚○○、乙○○、戊○○之上訴駁回。
  (二)第二審訴訟費用由上訴人負擔。
二、陳述：除與原判決書記載相同者，予以引用外，補稱：
  (一)被上訴人丙○○之借給被上訴人己○○之資金來源及匯款流向等事實，上訴人並
    不爭執，所爭執者僅係其個人主觀憶測借款情形是否合理云云，惟被上訴人丙○
    ○與己○○之借貸既經提出相關之證明文件，上訴人如仍對伊等之借款關係存疑
    ，即應再舉事證用以推翻被上訴人之抗辯，乃竟僅憑個人主觀憶測執疑被上訴人
    二人之債權債務關係，是其上訴即無理由。
  (二)至於被上訴人己○○向丙○○借款時，何以不竟由陳千仁提供，其原因被上訴人
    在原審已詳陳明確，況如上訴人及原審所認定之事實，陳千仁向被上訴人丙○○
    借款，如陳千仁再未歸還被上訴人丙○○又再籌借壹佰伍拾萬元給被上訴人己○
    ○，則陳千仁勢將負參佰萬元之債務，且被上訴人己○○必不會償付陳千仁，而
    被上訴人丙○○於知被上訴人己○○之財務困境，如另再借壹佰伍拾萬元給被上
    訴人己○○，則日後二人均不清償時將損失更鉅，因此迫使陳千仁還款，再轉借
    給被上訴人己○○，此仍當事人基於借貸利害考量，何來不合理之說﹖
三、證據：援用於原審所提證據。
      理      由
一、被上訴人己○○、丙○○未於言詞辯論期日到場，核無民事訴訟法第三百八十六
    條所列情形，爰依上訴人之聲請，由其一造辯論而為判決。又按訴之變更，追加
    或提起反訴，非經他造同意，不得為之，但民事訴訟法第二百五十六條第二款至
    第四款情形，不在此限。民事訴訟法第四百四十六條第一項定有明文。茲本件上
    訴人庚○○、乙○○、戊○○以上訴人丁○○就系爭執行事件，係以虛偽債權參
    與分配，為此，於系爭分配表第四次序所列執行費優先債權部分即應予全數刪除
    ，且原判決既已就系爭分配表第二十一次序所列之上訴人丁○○之普通債權分配
    金額應剔除為零元，而為上訴人庚○○、乙○○、戊○○勝訴之判決，即不得對
    之再行上訴，爰就彼等上訴聲明如上擴張系爭分配表第四次序部分及減縮第二十
    一次序部分，經核上訴人庚○○、乙○○、戊○○此部分所為擴張，減縮應受判
    決事項之聲明，係屬民事訴訟法第二百五十六條第二款之情形，應為法之所許，
    均合先明。
二、本件上訴人庚○○、乙○○及戊○○起訴主張伊等均係臺灣屏東地方法院八十七
    年度執字第五０五九號強制執行事件之債務人即被上訴人己○○之債權人。前揭
    強制執行事件執行期間，被上訴人吳全得、丙○○與丁○○陸續以對被上訴人己
    ○○享有六百五十萬元、一百五十萬元及三百五十萬元本票債權，並已分別取得
    臺灣屏東地方法院八十七年度票字第三九六八、三九五一號本票裁定之執行名義
    ，向執行法院聲明參與分配，並經執行法院將各該被告全部本票債權列入分配表
    予以分。惟被上訴人丙○○、吳全得、丁○○間實無債權存在，上訴人庚○○、
    乙○○、戊○○對該等本票債權列入分配表不同意，曾向執行法院聲明異議，並
    依強制執行法第四十一條之規定提起本訴。被上訴人己○○、丙○○則以：伊等
    確實有將系爭款項匯給己○○，其聲明參與分配之債權均屬真正；另被上訴人則
    辯稱伊於八十六年二月至十二月間，陸續以匯款及現金給付之方式，共借與己○
    ○三百五十萬元，分別由其或以其父許忠雄之名義匯款入己○○之女陳淑芬之帳
    戶等語，資為抗辯（按本件原審就上訴人庚○○、乙○○、戊○○訴請對系爭分
    配表第十四次序所載吳全得普通債權分配金額一百零五萬四千九百六十元應予剔
    除為零元部分，為上訴人庚○○、乙○○、戊○○敗訴之判決後，並未據上訴而
    確定在案）。
三、查債權人或債務人對於分配表所載各債權人之債權或分配金額有不同意者，應於
    分配期日一日前，向執行法院提出書狀聲明異議；異議未終結者，為異議之債權
    人或債務人，得向執行法院對為反對陳述之債權人或債務人提起分配表異議之訴
    ，強制執行法第三十九條第一項、第四十一條第一項前段分別定有明文。查原法
    院八十七年度執字第五○九五號民事執行事件，定於八十九年四月二十五日實行
    分配，上訴人庚○○、乙○○、戊○○即執行債權人於八十九年四月二十一日向
    執行法院提出書狀聲明異議，表明不同意被上訴人丙○○、吳全得、丁○○等三
    人之債權列入分配表而受分配，並提起本件分配表異議之訴等事實，經原審調閱
    原法院八十七年度執字第五○九五號民事執行卷宗屬實，堪信為真實，則上訴人
    庚○○、乙○○、戊○○對於被上訴人提起本件分配表異議之訴，程序上尚無不
    合。
四、又其受分配之債權如係本於消費借貸而發生，則因消費借貸契約為要物契約，故
    應由貸與人即被告就「交付金錢」之事實負舉證之責（最高法院六十九年台上字
    第三五四六號判例參照）。被上訴人丙○○及上訴人丁○○聲明參與分配所憑之
    執行名義分別為原法院八十七年度票字第三九六八、三九五一號本票裁定，然因
    本票裁定係屬非訟事件裁定，僅依非訟事件程序，以審查強制執行許可與否，並
    無確定實體法上法律關係存否之效力。本件上訴人庚○○、乙○○、戊○○提起
    分配表異議之訴，無非主張被上訴人丙○○及上訴人丁○○對於執行債務人即被
    上訴人己○○並無分配表所載一百五十萬元及三百五十萬元之債權存在，被上訴
    人丙○○及上訴人丁○○雖主張被上訴人己○○對其等負有返還系爭借款之債務
    云云，惟此為上訴人庚○○、乙○○、戊○○所否認，且於上訴本院主張有關被
    上訴人丙○○部分匯款，被上訴人丙○○已於原審自承其資金來源係自被上訴人
    即債務人己○○之子陳千仁處取得，而該匯款證明之筆跡亦係屬陳千仁所為，債
    權人匯款竟由債務人之子代為，已屬可疑，乃被上訴人丙○○竟捨有還款能力之
    陳千仁，而將借款借予無資力之被上訴人己○○，亦顯與常理不符，更何況陳千
    仁係被上訴人己○○之子，其既有還款資力，大可直接借款予其父己○○，何須
    多此一舉，是本件匯款顯然只是渠等所為詐設虛偽債權之舉；另有關上訴人丁○
    ○部分，其所為本件匯款對象均係其妻陳淑芬，惟陳淑芬之債務顯不當然即視為
    其父己○○之債務云云。揆諸前揭說明，自應由被上訴人丙○○、上訴人丁○○
    分別就交付借款予被上訴人己○○之事實負舉證之責。經查：
  (一)有關被上訴人丙○○借款予己○○部分：被上訴人丙○○於原審主張，伊曾以鹽
    埔農會會員身分向該農會借款一百九十萬元，並以胡春枝（即被上訴人己○○之
    妻）所有之土地供擔保設定抵押，嗣後丙○○即將貸得款項借給陳千仁，嗣己○
    ○向吳全得、丙○○欲借八百萬元時，除由吳全得借貸六百五十萬元給己○○外
    ，丙○○另向陳千仁索還一百五十萬元轉借給己○○，而己○○則簽發本票與伊
    等情，並提出土地謄本一份及電匯回條影本為證，並為上訴人庚○○、乙○○、
    戊○○等人所不否認，是此部分堪稱真實。上訴人雖以前開主張認被上訴人丙○
    ○之借款行為有違常理云云，惟並未能具體舉證以實其說，單以主觀臆測其不合
    理之處，本院尚難認能採信。
  (二)另有關上訴人丁○○借款予己○○部分：上訴人丁○○於原審主張，伊分別於八
    十六年二月十八日、八十六年三月十四日、八十六年四月十四日、八十六年四月
    十五日、八十六年五月十五日、八十六年八月二十八日、八十六年十一月十四日
    、八十六年十二月二十二日自高雄第三四支局大社郵局、高雄第四一支局及台東
    區中小企業銀行電匯二十萬元、二百萬元、二十萬元、三十萬元、二十萬元、五
    萬元、一萬元、十一萬四千五百元至己○○之女即丁○○之妻陳淑芬於第000
    0000號郵局第0000000號帳戶及農民銀行屏東分行第0000000
    0000號帳戶，其中八十六年三月十四日、八十六年四月十四日、八十六年四
    月十五日、八十六年五月十五日之匯款人為上訴人丁○○本人外，餘則由上訴人
    丁○○之父許忠雄代為匯款等情，固據其提出戶籍謄本二份、匯款收據八紙為據
    。惟按消費借貸契約為要物契約，應由貸與人就「交付金錢」之事實負舉證之責
    （最高法院六十九年台上字第三五四六號判例參照）。依上訴人丁○○前開主張
    及其所提證據，亦僅能單純認定伊有匯款與陳淑芬之事實，並未能直接證明，其
    前開八筆系爭款項有交付與被上訴人己○○之事實，是依前揭說明，上訴人丁○
    ○既未能證明伊有交付借款與己○○，則上訴人庚○○、乙○○、戊○○等前開
    之主張，自難認為無理由。至於上訴人丁○○雖就其持有面額六十萬元本票之債
    權，辯稱就該六十萬元資金之來源，及如何匯款與交付借款與其妻陳淑芬，後再
    由陳淑芬交付其父己○○云云，並提出許忠雄之台東中小企銀存摺為證，惟前開
    舉證亦指能認定丁○○確有將系爭款項交付與其妻陳淑芬，至陳淑芬有否或如何
    再將該筆款項交付與其父己○○，仍未能盡舉證之責，是依前揭判例所示（最高
    法院六十九年台上字第三五四六號判例）上訴人丁○○既未能就其有交付系爭六
    十萬元借款金額與被上訴人己○○，即難認定其所抗辯為真實，是其所為前開抗
    辯，應不足採信。
五、綜上所述，原審因認被上訴人丙○○對於被上訴人之債權係屬實在，而就上訴人
    乙○○、戊○○、庚○○訴請將系爭分配表第十三次序，被上訴人丙○○之普通
    債權分配金額二十四萬三千五百二十五元剔除為零元部分為上訴人乙○○、戊○
    ○、庚○○敗訴之判決。並認上訴人丁○○不得將原法院八十七年度票字第三九
    五一號民事裁定之執行名義所示票據金額為六十萬元，發票日為八十六年九月二
    十五日，未載到期日之本票債權（即系爭分配表第二十一次序部分）列入分配表
    ，並就系爭分配表第二十一次序，上訴人丁○○之普通分配金額十萬零一千四百
    四十七元，剔除為零元，經核尚無不合。上訴人乙○○、戊○○、庚○○等三人
    及上訴人丁○○分別就上揭敗訴部分，提起上訴，指摘原判決不當，即非有理由
    ，均應予駁回。又上訴人丁○○就其辯匯款三百五十萬元（即原審八十七年票字
    第三九五一號裁定影本附原審卷第四三頁）予陳淑芬部分，係借予被上訴人己○
    ○之金額，舉證以實其說，應認上訴人丁○○不得將該三百五十萬元款項列入分
    配表予以分配，已如前述，乃原審疏未詳查，除就系爭分配表所列上訴人丁○○
    前揭六十萬元本票債權（即第二十一次序）予以剔除為零外，其餘二百九十萬元
    （即第十六至第二十次序）及第四次序執行費部分，均准予列入，尚有未洽。上
    訴人庚○○、乙○○、戊○○上訴及追加上訴擴張上訴聲明，指摘原判決此部分
    不當，即為有理由，應由本院將原判決關於駁回上訴人庚○○、戊○○、乙○○
    ，系爭分配表揭次序部分（除追加之執行費優先權部分即第四次序部分）及訴訟
    費用之裁判（除確定部分外）均廢棄，並改判如主文第二項所示。
六、據上論結，本件上訴人庚○○、乙○○、戊○○之上訴為一部有理由，一部無理
    由，上訴人丁○○之上訴無理由，依民事訴訟法第四百六十三條、第三百八十五
    條第一項、第四百四十九條第一項、第四百五十條、第七十九條但書，判決如主
    文。
中      華      民      國    九十      年      八      月    二十一    日
                                      臺灣高等法院高雄分院民事第一庭
~B1審判長法官  黃金石
~B2法      官  李炫德
~B3法      官  吳登輝
右為正本係照原本作成。
不得上訴。
中      華      民      國    九十      年      八      月    二十三    日
~B法院書記官  白  蘭
                                                                     Ｊ


司法院資訊處製作；財團法人民間司法改革基金會備份。
